【裁判字號】    93,上易,206
【裁判日期】    950119
【裁判案由】    給付使用土地補償金
【裁判全文】
臺灣高等法院高雄分院民事判決         93年度上易字第206號
上  訴  人  高雄市政府
法定代理人  己○○
訴訟代理人  李佳玲律師
複代理人    陳忠勝律師
訴訟代理人  鍾美馨律師
被上訴人    甲○○(陳宗櫻之承受訴訟人)
被上訴人    乙○○(陳宗櫻之承受訴訟人)
被上訴人    丙○○(陳宗櫻之承受訴訟人)
被上訴人    丁○○(陳宗櫻之承受訴訟人)
共同訴訟
代 理 人    戊○○
上列當事人間因給付使用土地補償金事件，對於民國93年7 月16
日臺灣高雄地方法院92年度訴字第2224號第一審判決提起上訴，
本院於95年1 月5 日辯論終結，茲判決如下：
    主  文
原判決關於駁回上訴人後開第二項之訴部分及其訴訟費用之裁判
廢棄。
被上訴人應給付上訴人新台幣貳萬玖仟肆佰玖拾壹元及自民國九
十二年七月十日起至清償日止，按年息百分之五計算之利息。
其餘上訴駁回。
第一、二審訴訟費用由上訴人負擔十分之九，餘由被上訴人負擔
。
    事實及理由
一、上訴人之法定代理人原為謝長廷，嗣於94年2 月1 日變更為
    陳其邁，復於94年9 月26日變更為己○○，並上訴人分別於
    94年3 月3 日、94年10月12日具狀聲明承受訴訟，經核並無
    不合，先予敘明。
二、按訴之追加，非經他造同意，不得為之，但請求之基礎事實
    同一者，不在此限。民事訴訟法第446 條第1項 、第255 條
    第1 項第2 款定有明文。查，上訴人主張高雄市○○區○○
    段3 小段第1656號土地（下簡稱系爭土地），為上訴人所有
    ，被上訴人之被繼承人即陳宗櫻於民國75年間無權占用系爭
    土地，在系爭土地上興建門牌號碼為高雄市新興區○○○路
    58之4 號之未保存登記建物（下簡稱系爭建物），被上訴人
    為陳宗櫻之承受訴訟人，爰依據不當得利之法律關係，請求
    被上訴人給付88年1 月1 日起至92年6 月30日止使用土地補
    償金，嗣於本院94年1 月14日言詞辯論期日，上訴人追加依
    據侵權行為法律關係請求上揭土地使用補償金，有本院94年
    1 月14日言詞辯論筆錄可稽（本院卷第133 頁），雖被上訴
    人不同意上訴人訴之追加，有答辯狀可稽（本院卷第151 頁
    ），惟本院認其請求之基礎事實同一，並無礙訴訟之終結，
    上訴人追加之訴，應予准許，合先敘明。
三、上訴人起訴主張：系爭土地為上訴人所有，陳宗櫻於75年間
    無權占用系爭土地，在系爭土地上興建系爭房屋，陳宗櫻自
    75年7 月1 日起使用系爭土地作為其房屋之基地而受有利益
    ，均未繳納使用補償金，其受有使用系爭土地之利益，並無
    法律上之原因，上訴人因無法使用系爭土地，受有損害，上
    訴人前於88年間就系爭土地向法院訴請陳宗櫻拆屋還地及給
    付使用補償金，經法院判決陳宗櫻應將系爭房屋拆除，將系
    爭土地交還上訴人，陳宗櫻並應給付自75年7 月1 日起至87
    年12月31日止之補償金，詎陳宗櫻迄未將系爭房屋拆除，將
    系爭土地返還上訴人，爰依不當得利、侵權行為之法律關係
    ，請求陳宗櫻（被上訴人為承受訴訟人）應給付自88年1 月
    1 日起至92年6 月30日止依系爭土地申報地價年息5%計算之
    補償金新台幣（下同）286,902 元及自支付命令聲請狀繕本
    送達翌日起至清償日止，按年息5%計算之利息。並於本院聲
    明：（一）原判決廢棄。（二）上開廢棄部分，被上訴人應
    給付上訴人286,902 元及自原審支付命令聲請狀繕本送達之
    翌日起至清償日止，按年息5% 計算之利息。
四、被上訴人抗辯：系爭房屋為被上訴人之祖父陳益煌所建，供
    被上訴人之叔父陳宗德使用，被上訴人之父陳宗櫻僅為房屋
    稅籍之登記名義人，陳宗櫻並未使用系爭房屋，且系爭房屋
    與鄰房係連棟式房屋，若拆除將危及鄰房，無法拆除，被上
    訴人並無不當得利或侵權行為，況上訴人依侵權行為法律關
    係請求損害賠償，已罹於2 年時效等語。並於本院聲明：上
    訴駁回。
五、兩造不爭執之事項：
（一）系爭土地（高雄市○○區○○段3 小段第1656號土地）為
      上訴人所有，系爭房屋（高雄市新興區○○○路58之4 號
      ）占用系爭土地如附圖一所示面積28平方公尺土地之上，
      為未保存登記之建物。陳宗櫻為系爭房屋之稅籍名義人，
      實際使用人為陳宗德，並由陳宗德經營之勝益碾米工廠向
      臺灣電力股份有限公司高雄區營業處申請用電。
（二）陳宗櫻於93年3 月7 日死亡，被上訴人為陳宗櫻之繼承人
      ，被上訴人均未辦理拋棄或限定繼承，承受本件訴訟。
（三）系爭房屋外面堆放物品無法自由出入。
六、本件爭點在於：
（一）陳宗櫻就系爭土地是否受有利益?
（二）陳宗櫻是否故意、過失不法侵害上訴人之權益?
七、訴外人陳宗櫻就系爭土地是否受有利益?
（一）上訴人主張：上訴人為系爭土地之所有權人，上訴人於88
      年間就系爭土地，向法院請求陳宗櫻拆屋還地及給付系爭
      土地使用補償金，經法院判決陳宗櫻應將系爭房屋拆除，
      將系爭土地交還上訴人，陳宗櫻並應給付上訴人自75年7
      月1 日起至87年12月31日止之補償金，詎上揭判決確定後
      ，陳宗櫻並未將系爭房屋拆除，將系爭土地返還上訴人，
      仍繼續占用系爭土地，陳宗櫻就系爭土地確有相當於租金
      之不當得利等語，被上訴人則抗辯：陳宗櫻並未使用系爭
      房屋，且系爭房屋與鄰房係連棟式房屋，若拆除將危及鄰
      房，無法拆除，陳宗櫻就系爭土地並無不當得利等語。
（二）按依民法第179 條之規定請求返還不當得利，係以無法律
      上之原因而受利益，致他人受有損害為其要件，則不當得
      利請求權，係以使得利人返還其所受利得為目的，非以損
      失者所受損害之填補為目的，故與損害賠償請求權不同。
（三）經查，上訴人為系爭土地之所有權人，上訴人於88年間就
      系爭土地，向法院請求陳宗櫻拆屋還地及給付系爭土地使
      用補償金，經法院判決陳宗櫻為系爭房屋之所有權人，應
      將占用系爭土地如附圖一所示28平方公尺土地上之系爭房
      屋拆除，將該部分之系爭土地交還上訴人，陳宗櫻並應給
      付上訴人自75年7 月1 日起至87年12月31日止之不當得利
      ，且該判決已於89年10月23日確定等情，業經本院調閱台
      灣高雄地方法院88年度重訴字第534 號拆屋還地（下簡稱
      拆屋還地事件）卷宗查證屬實，則訴外人陳宗櫻自有拆除
      占用系爭土地如附圖一所示28平方公尺上之系爭房屋，並
      將該部分土地返還予上訴人之義務。
（四）被上訴人抗辯：上揭拆屋還地事件判決已確定，上訴人可
      聲請法院強制執行拆除系爭房屋，無須待被上訴人拆除系
      爭房屋等語。查，上訴人請求陳宗櫻拆除系爭房屋，將系
      爭土地返還上訴人及給付不當得利事件，業經法院於89年
      10月23日判決確定，已如前述，則上訴人於上揭判決確定
      後，自可執該確定判決為執行名義，向法院聲請強制執行
      ，拆除系爭土地上之房屋，取回系爭土地，應可認定。
（五）被上訴人又抗辯：系爭房屋與鄰房係連棟式房屋，若拆除
      將危及鄰房，致無法拆除等語。查，本院請高雄市結構工
      程工業技師公會鑑定系爭房屋拆除對鄰房結構安全是否影
      響，經該會鑑定結果認為：系爭房屋為5 戶結構相連之透
      天住宅中間棟，拆除會造成鄰房既有大樑及版之鋼筋錨錠
      長度不足，且對鄰房之結構體應力重新分配，可能會危及
      鄰房安全。建議拆除前，應對鄰房結構重新做分析及補強
      ，並提詳細可行之拆除施工計劃，始得進行拆除等語，此
      有該會94年9 月16日鑑定報告書可稽（本院卷外放），且
      鑑定證人即汪永宇於本院證述：因為系爭房屋是5 棟連房
      ，系爭房屋屬於第3 棟，如果拆掉的話，會影響結構安全
      ，如果單獨拆這棟而不去補強，一定會影響鄰房原有的結
      構強度及安全，補強方式會牽涉到時間、金錢、及鄰居意
      見，一般會作鋼板的補強，所以必須進入鄰房作補強，且
      因系爭房屋沒有設計圖，若要作補強分析，要耗錢耗工，
      例如不知柱子有幾根，就必須敲除或以鋼筋偵測，因非破
      壞性的偵測準確率不高，且補強時會造成鄰房生意之損失
      ，系爭建物如果拆女兒牆或是雨遮部分是不會影響鄰房的
      主體結構等語（本院卷第211 至213 頁），足見系爭房為
      5 戶結構相連之透天住宅中間棟，拆除會造成對鄰房既有
      大樑及版之鋼筋錨錠長度不足，對鄰房之結構體應力重新
      分配，會危及鄰房結構安全，且若要對鄰房結構重新做分
      析及補強，必須進入鄰房，作實際破壞性之偵測，補強時
      會造成鄰居生意之損失，是被上訴人抗辯因危及鄰房，陳
      宗櫻無法自行拆除系爭房屋，返還該部分系爭土地等語，
      自堪採信。
（六）被上訴人再抗辯：自拆屋還地訴訟後，系爭房屋已無人使
      用，陳宗櫻就系爭土地並無不當得利可言等語。查，系爭
      房屋自86年12月份起至89年8 月之實用電數均為0 度，且
      系爭房屋已經陳宗德即勝益碾米廠於89年8 月31日申請暫
      停用電，此有台灣電力股份有限公司高雄區營業處書函可
      稽（原審卷第76頁），且證人陳宗德於拆屋還地事件中，
      法官至現場勘驗系爭房屋時在場證述：系爭房屋係陳宗櫻
      自行建築，現無人使用等語（拆屋還地事件卷第167 頁）
      ，且依被上訴人所提之系爭房屋照片所示，系爭房屋門口
      遭鄰居堆放物品，無法出入，且年久失修，不堪使用，有
      照片4 幀在卷可稽（原審卷第91、92頁），上訴人於原審
      亦陳述：系爭房屋鐵門已拉下來，上訴人判斷已經沒有人
      使用，那邊是市場，門前有攤販堆置物品等語，有原審93
      年2 月18日言詞辯論筆錄可稽（原審卷第75頁），足見被
      上訴人抗辯陳宗櫻及被上訴人並自88年1 月1 日起至92年
      6月30日止未使用系爭房屋等情，堪信為真實。
（七）綜上，上揭拆屋還地判決確定後，陳宗櫻有拆除系爭房屋
      ，將系爭土地返還予上訴人之義務，且上訴人亦可聲請法
      院強制執行拆除系爭房屋，惟拆除系爭房屋，將危及鄰房
      ，訴外人陳宗櫻無法自行拆除，且陳宗櫻並未使用系爭房
      屋，自無受有任何利益，而無從返還利益，上訴人本於不
      當得利之法律關係，請求被上訴人給付使用系爭土地之相
      當於租金之利益，並無理由。
八、陳宗櫻是否故意、過失不法侵害上訴人之權益? 損害賠償金
    額若干?
（一）上訴人主張：上揭拆屋還地判決確定後，陳宗櫻負有拆除
      系爭房屋，返還系爭土地予上訴人之義務，惟陳宗櫻並未
      拆除系爭房屋，交還土地，陳宗櫻所有之系爭房屋占用上
      訴人之土地，係侵害上訴人之權利，上訴人自得依侵權行
      為之法律關係，向陳宗櫻請求損害賠償等語，被上訴人則
      抗辯：自上揭拆屋還地訴訟後，陳宗櫻已表示不要系爭房
      屋，由上訴人自行拆除系爭房屋，陳宗櫻對系爭房屋已拋
      棄占有，對上訴人並無侵權行為可言，縱有侵權行為，上
      訴人於88年間提起上揭拆屋還地訴訟時，已知悉有損害及
      賠償義務人，上訴人依侵權行為法律關係請求，已罹於2
      年時效等語。
（二）按因侵權行為生之損害賠償請求權，自請求權人知有損害
      及賠償義務人時起，2 年間不行使消滅。民法第197 條第
      1 項定有明文。經查，上訴人於94年1 月13日於本院言詞
      辯論期日，追加依據侵權行為法律關係，請求訴外人陳宗
      櫻應給付上訴人自88年1 月1 日起至92年6 月30日止相當
      於租金之損害賠償，有本院言詞辯論筆錄可稽（本院卷第
      133 頁），且上訴人於88年間提起拆屋還地訴訟時，已知
      悉有損害及賠償義務人，有上揭拆屋還地卷宗可稽，則上
      訴人之侵權行為請求權，因2 年時效而消滅，故其請求陳
      宗櫻應給付自88年1 月1 日起至92年1 月12日止，侵權之
      損害賠償請求權，已罹於2 年時效，上訴人此部分之請求
      ，自無理由。92年1 月13日起至92年6 月30日止之侵權行
      為損害賠償請求權，尚未罹於時效消滅。
（三）又查，上揭拆屋還地判決確定後，陳宗櫻負有拆除系爭房
      屋，返還系爭土地予上訴人之義務，惟陳宗櫻並未拆除系
      爭房屋，交還土地，系爭房屋仍占用上訴人之土地，已如
      前述，則上訴人確因陳宗櫻所有之系爭房屋占用系爭土地
      而受有損害。被上訴人抗辯：自上揭拆屋還地訴訟後，陳
      宗櫻已表示不要系爭房屋，由上訴人自行拆除系爭房屋，
      陳宗櫻對系爭房屋已拋棄占有，對上訴人並無侵權行為等
      語，上訴人則否認陳宗櫻就系爭房屋已拋棄占有等情。惟
      查，依高雄市政府財政局93年2 月10日高雄財政四字第09
      30000874號函所示，陳宗櫻遷出該屋並未告知高雄市政府
      財政局，高雄市政府財政局無法逕行判斷何時無占用之事
      實，故不同意使用補償金收至拆除電錶之日止，此有該函
      可稽（原審卷第77、78頁），足見陳宗櫻並未明確表示拋
      棄占有系爭房屋，嗣被上訴人於本院95年1 月5 日言詞辯
      論期日，始明確表示拋棄占有系爭房屋，有上揭言詞辯論
      筆錄可稽（本院卷第234 頁），此外被上訴人無法證明陳
      宗櫻就系爭房屋已拋棄占，則被上訴人所辯，委無足取。
      又系爭房屋拆除會影響鄰房，已如前述，惟被上訴人並未
      提出任何證據證明陳宗櫻與鄰居協商拆除系爭房屋，自無
      法認定陳宗櫻有拆除系爭房屋之意思及行為。陳宗櫻所有
      之系爭房屋既無權占用上訴人所有之系爭土地，致上訴人
      受有無法對系爭土地使用收益之損害，且陳宗櫻並未拋棄
      占有或有拆除系爭房屋之意思或行為，陳宗櫻係故意不法
      侵害上訴人土地之權利。上訴人依據侵權行為法律關係，
      請求被上訴人賠償92年1 月13日起至92年6 月30日止其所
      受之損害，自有理由。
（四）按土地法第97條第1 項規定，城市地方房屋之租金，以不
      超過土地及其建築物申報總價年10% 為限。又法第105 條
      規定，同法第97條於租用基地建築房屋準用之。是以計算
      無法使用土地所受損害時，自得參考上述規定。而系爭土
      地為公有土地，依平均地權條例施行細則第21條，公告地
      價即為申報地價，而系爭土地89年7 月1 日起之申報地價
      為每平方公尺45,036元，有土地謄本1 紙可稽（原審卷第
      42頁）。而陳宗櫻所有之系爭房屋占用系爭土地，其占用
      面積為28平方公尺，此於拆屋還地事件中，經法院依職權
      會同高雄市政府新興地政事務所勘驗現場並製作複丈成果
      圖，有勘驗筆錄及複丈成果圖即如附圖可稽（拆屋還地事
      件卷第167 、314 頁），而系爭房屋位於新興市場內，即
      高雄市○○○路旁巷內第三間，距中山一路甚近，雖位於
      市場內，然該處係高雄市中心之繁華地段，仍有相當之商
      業價值，有上揭勘驗筆錄可稽，則原審認上訴人主張按土
      地申報地價5%計算其未能使用土地之損害，尚屬合理。從
      而，上訴人請求被上訴人給付自92年1 月13日起至92年6
      月30日止之所受相當於租金之損害數額2947 6元（計算式
      如下：45,036×28×0.05×1/ 12 ×（5 ＋19/31）=29,
      491 （四捨五入）），及自原審支付命令狀繕本送達翌日
      即92年7 月10日起至清償日止按年息5%算之利息，為有理
      由。
九、綜上，上訴人依據不當得利之法律關係，請求被上訴人返還
    不當得利28,690元及自92年7 月10日起至清償日止，按年息
    5%計算之利息，為無理由，其依侵權行為法律關係，在上開
    範圍，請求被上訴人賠償29,491元損害及其利息部分，為有
    理由，應予准許，逾此部分之請求，為無理由，不應准許。
    上開應准許部分，原審判決上訴人敗訴，尚有違誤，上訴意
    旨，指摘原判決此部分不當，求予廢棄改判，為有理由，應
    由本院予以廢棄，改判如主文第二項所示。至於上開不應准
    許部分，原審判決上訴人敗訴，並無不當，上訴意旨，指摘
    原判決此部分不當，求予廢棄改判，為無理由，應予駁回。
十、據上論結：本件上訴為一部有理由，一部無理由，依民事訴
    訟法第449 條第1 項、第450 條、第79條，第85條第1 項前
    段，判決如主文。
中    華    民    國    95    年    1    月    19    日
                            民事第二庭
                                審判長法官  簡色嬌
                                法      官  謝靜雯
                                法      官  朱玲瑤
以上正本證明與原本無異。
本件不得上訴。
中    華    民    國    95    年    1    月    19    日
                                書  記  官 賴梅琴


司法院資訊處製作；財團法人民間司法改革基金會備份。
